臺灣高等法院民事判決　九十一年度上字第三七○號
　　　上　訴　人　乙○○
　　　被上訴人　　甲○○
　　　訴訟代理人　何筑卉
右當事人間侵權行為損害賠償事件，上訴人對於中華民國九十一年三月二十九日臺灣
臺北地方法院九十年度訴字第二五三二號第一審判決提起上訴，本院判決如左：
    主　　文
上訴駁回。
第二審訴訟費用由上訴人負擔。
    事實及理由
一、被上訴人未於言詞辯論期日到場，核無民事訴訟法第三百八十六條所列各款情形
    ，依上訴人之聲請，由其一造辯論而為判決。
二、被上訴人起訴主張：上訴人乙○○於八十八年十月二十九日下午九時許，騎乘機
    車由西往東沿台北市○○街行駛至重慶南路口時，不慎撞擊由南向北徒步行經該
    路口行人穿越道之被上訴人甲○○，致使甲○○倒地受有顱骨骨折、硬腦膜上血
    腫之傷害，上訴人過失傷害案件，刑事部分業經判決有罪確定。爰依侵權行為之
    法律關係請求上訴人給付被上訴人甲○○新臺幣（下同）四百八十六萬六千二百
    七十八元，給付甲○○之父母何春木、何江美珠各五十萬元之精神上損害賠償及
    法定遲延利息（原審判命上訴人給付甲○○二百五十三萬六千一百九十一元及遲
    延利息，駁回被上訴人其餘之請求，並駁回何春木、何江美珠之起訴，甲○○對
    其敗訴部分未據上訴，何春木、何江美珠提起附帶上訴因未繳納裁判費，業經本
    院裁定駁回）。上訴聲明：(一)原判決不利於上訴人部分廢棄。(二)右廢棄部分，駁
    回被上訴人第一審之訴。
三、上訴人則以下情置辯，並聲明：駁回上訴人之上訴。
    (一)被上訴人甲○○受傷非上訴人之過失所致，上訴人無庸負責，縱認上訴人有過
      失，被上訴人之請求項目亦不合法，且事故之發生被上訴人與有過失，上訴人
      得主張過失相抵。
    (二)上訴人否認被上訴人顱骨變形之程度有重配眼鏡之必要，配鏡支出四千二百元
      並非必要。
    (三)看護費部分：手術過後上訴人前往探視，發現被上訴人得自由活動，並無大小
      便失禁、四肢癱瘓等無法自主行動之情事，自無聘請看護之必要，並不符合民
      法第一百九十三條所謂「增加生活上之必要」之要件。則原判決命上訴人支付
      看護費二萬元，即非允當。
    (四)工作收入減少部分：侵權行為損害賠償之請求，以受有實際損害為成立要件，
      原審既然認為上訴人當時失業中，僅不過「有另謀職業之機會」，如何能令上
      訴人負擔此「工作收入之損失」，況被上訴人之薪水有高估之嫌，其每月月薪
      究竟為多少，應予查明。
    (五)慰撫金部分：被上訴人所為手術，並非重大手術，且手術後復原良好，並無減
      少勞動能力之情形發生，其精神慰撫金應以八萬元為當。
四、兩造不爭之事實：
    (一)被上訴人甲○○主張上訴人於八十八年十月二十九日下午九時許，因騎乘機車
      不慎，在台北市○○○路及漢口街口撞擊被上訴人，致被上訴人受有顱骨骨折
      、硬腦膜上血腫之事實，業據其提出國立台灣大學醫學院附設醫院診斷證明書
      影本一份為證。上訴人對於上開時點發生車禍致被上訴人受傷一事，並不爭執
      ，堪信為真。
    (二)上訴人因本件車禍之發生，刑事部分經臺灣臺北地方法院以八十九年度北交簡
      字第一六八四號刑事簡易判決判處有期徒刑三月，緩刑二年確定，業經本院調
      閱該刑事卷證查明屬實，亦為上訴人所不爭執，此部分亦信屬實在。
五、兩造爭點之論述：
    (一)系爭車禍之肇事責任，應由何造負擔：
      (1)按行車速度，依標誌之規定，無標誌者，輕型機器腳踏車在市區道路時速不
        得超過三十公里，郊外道路時速不得超過四十公里，道路交通安全規則第九
        十三條第一項第三款定有明文。上訴人於肇事後，於台大醫院急診室所製作
        之交通事故談話紀錄表，已自承肇事當時行車時速為四十公里，有交通事故
        談話紀錄表附於刑事卷可憑；雖上訴人辯稱其當時僅回答約三十公里左右，
        確實多少不清楚，交通員警逕行記載四十公里，並不許上訴人提出異議而要
        求上訴人簽字云云，並舉證人魏鈴芝為證。然查，被上訴人於八十九年四月
        十七日對上訴人提起傷害告訴，上訴人於檢察官訊問當時車速若干時，亦答
        稱約四十公里，此有台灣台北地方法院檢察署八十九年度他字第一五一七號
        八十九年五月二十六日訊問筆錄影本在卷可按（原審卷第一六六頁），而檢
        察官亦因上訴人坦承犯行，故聲請簡易判決處刑，業經本院調閱原法院八十
        九年北交簡字第一六八四號刑事卷查證屬實。果上訴人於肇事後所製作之筆
        錄中關於時速四十公里之記錄，係交通員警不理會上訴人之異議而自行記載
        ，何以竟在事隔六個月後，無任何影響其自由意志之狀況下，猶承認肇事時
        之車速為四十公里﹖況證人魏鈴芝於原法院作證時亦證稱「‧‧‧我沒有注
        意到儀表板上的時速是多少」、「當時被告在作筆錄時對車速與警察做爭執
        ，因為警察問車速有多快時，警察認為應該有時速四十幾，但是被告認為只
        有三十左右的時速」（原審卷第五四頁），是證人魏鈴芝實際上並不知悉上
        訴人當時之車速；縱上訴人確如證人所稱曾就時速問題與員警爭執，然上訴
        人事後亦自承當時時速為四十公里，顯見上訴人就其最初所稱僅有三十左右
        之時速並無確信，是上訴人於肇事時之時速為每小時四十公里，堪予認定。
      (2)次按汽車行近行人穿越道前，應減速慢行，遇有行人穿越時，無論有無號誌
        ，均應暫停讓行人先行通過，道路交通安全規則第一百零三條定有明文，是
        依此規定，汽車，包括機器腳踏車，於行近行人穿越道前，應減速慢行，隨
        時作停車之準備。此係因駕駛汽車，即有侵害他人權利之危險，惟汽車於現
        今社會乃必須且不可或缺之交通工具，為避免因恐汽車肇致損害導至禁用汽
        車所造成生活上之不變，且降低使用汽車所可能產生之危險，乃對於駕駛汽
        車者課以較高之注意義務，須隨時注意避免致生損害於他人，故要求汽車駕
        駛人行經行人穿越道時，應提高注意義務，須減速慢行，遇有行人時，隨時
        作停車之準備。本件上訴人自漢口街西向往東方向，行駛至重慶南路口時，
        於行人穿越道上撞及被上訴人，顯見上訴人於行近行人穿越道前，並無減速
        慢行及暫停讓行人先行通過之行為。
　　　(3)上訴人於市區道路內駕車時速超過三十公里，且行近行人穿越道未減速慢行
　　　　及暫停讓行人通過，違反道路交通安全規則第九十三條第一項第三款及第一
　　　　百零三條之規定，台北市車輛行車事故鑑定委員會九十年十一月三十日北鑑
　　　　審字第九０六○三一八七○○號鑑定意見書亦同此認定（原審卷第一一一頁
　　　　）。雖該鑑定書之分析研判敘及「肇事當時，倘兩造皆依規定號誌時相行進
　　　　，應不致於該肇事路口發生碰撞，因現場無目擊證人能證實係何方未遵守號
　　　　誌行進，是以研判Ａ車騎士（指上訴人）涉嫌違反號誌管制，行人Ｂ（指被
　　　　上訴人）亦有未依號誌指示穿越道路之嫌，惟參考肇事時段重慶南路車流量
　　　　大且該路段長達十五點四公尺路幅寬度之因素，研判Ａ車騎士違反號誌穿越
　　　　該肇事路口機率應較行人Ｂ小」，上訴人執此主張被上訴人未依號誌指示穿
　　　　越道路就車禍之發生與有過失云云。查，該鑑定意見係認為兩造均有違反號
　　　　誌管制之「可能性」，且被上訴人之可能性大於上訴人，至於事實上究竟係
　　　　何造違反號誌管制，因無現場目擊證人無從證實。此既屬無從證實之研判，
　　　　自不能作為被上訴人違反號誌管制之證據，上訴人執該研判主張被上訴人就
　　　　車禍之發生與有過失，尚非可採，上訴人應就車禍之發生負全部之過失責任
　　　　，要堪認定。上訴人因前述原因，煞車不及撞及正穿越馬路之被上訴人，使
　　　　被上訴人受有顱骨骨折、硬腦膜上血腫之傷害，業經原法院以八十九年北交
　　　　簡字第一六八四號刑事案件判決有罪確定，被上訴人主張上訴人因過失侵害
　　　　上訴人之身體權利，依侵權行為之法律關係請求上訴人負損害賠償責任，洵
　　　　屬有據。
    (二)上訴人就原審判命應負擔之賠償金額有爭執之部分：
      (1)眼鏡部分：
        被上訴人主張因上訴人之侵權行為造成被上訴人顱骨變形，重配眼鏡及鏡片
        共計四千二百元，並提出發票影本一份為證。上訴人對重配眼鏡支出四千二
        百元，並不爭執，惟辯稱並無重配眼鏡之必要。查，診斷書已記載被上訴人
        在八十九年五月十日有顱骨變形之腦傷後遺症（參原審卷第八九頁），顯然
        被上訴人確因本件車禍而產生顱骨變形之後遺症，而眼鏡之配戴必須與臉型
        吻合，否則極易脫落，乃一般之常識，被上訴人顱骨既有變形，自有重配眼
        鏡之必要，此係因上訴人之侵權行為增加被上訴人生活上之需要，被上訴人
        之請求，自應准許。
      (2)看護費部分：
        被上訴人主張其住院開刀共計十二日，需由他人看護，惟因家境非為富裕而
        分別由父、母、妹、姐分別請假照顧，被上訴人雖無支付此筆費用，係因看
        護者為被上訴人之近親而免除被上訴人支付此筆款項，然不能因由近親看護
        而嘉惠上訴人。上訴人辯稱被上訴人手術完成後，上訴人前往探視，發現被
        上訴人得自由活動，無聘請看護之必要等語。查，被上訴人甲○○車禍後，
        自八十八年十月二十九日入急診手術，至八十八年十一月九日出院，共計住
        院十日，有國立台灣大學醫學院附設醫院九十年九月二十六日（九十）校附
        醫祕字第二四三五八號函可憑，再依國立台灣大學醫學院附設醫院八十九年
        五月十日診斷書所載「病人八十八年十一月二十九日急診就醫，當時意識不
        清，電腦斷層顯示硬腦上血腫，於當日急診手術，八十八年十一月九日出院
        ，出院後從八十八年十一月十日至八十九年五月十日復診門診追蹤，目前仍
        有無法集中精神，記憶力差，頭暈，顱骨變形等腦傷後遺症」，被上訴人急
        診送醫時，既已意識不清，且因硬腦膜上血腫，而緊急手術，且至八十九年
        五月十日門診時，猶有腦傷後遺症，顯見其當時受傷之嚴重，衡情其住院期
        間須有人在旁看護，上訴人辯稱其至醫院探視被上訴人時，被上訴人已可自
        由活動云云，不足採信。經本院再向台大醫院函查，其函覆「‧‧‧在住院
        期間，甲○○先生大部分時間（自八十八年十月三十日至同年十一月八日）
        均需他人照顧生活起居」（本院卷第四五頁），足證被上訴人住院期間確有
        依賴他人照顧之必要。被上訴人固係由父、母、妹、姐分別請假照顧，親屬
        照顧固係基於親情，但親屬間看護所付出之勞力，並非不能評價為金錢，僅
        係因兩者身分關係密切而免除支付之義務，惟此種親屬基於身分關係之恩惠
        ，自不加惠於加害人，應衡量比照僱用職業看護之情形，認被害人受有相當
        親屬看護之損害，得向加害人請求賠償。依上訴人不爭執之台大醫院病患僱
        用陪病僱工須知，全日班看護費用為二千元（原審卷第一○五頁），十日之
        看護費用為二萬元，被上訴人請求看護費二萬元部分，為有理由。
      (3)工作收入減少部分：
        上訴人主張被上訴人發生車禍當時失業中，不能令上訴人負擔十個月之工作
        收入之損失，且被上訴人之薪水有高估之嫌云云。按被害人因身體健康被侵
        害，而喪失或減少勞動能力所受之損害，其金額應就被害人受侵害前之身體
        健康狀態、教育程度、專門技能、社會經驗等其能力在通常情形下可能取得
        之收入為標準。查，被上訴人係國立成功大學建築系、該校建築研究所畢業
        ，於八十四年取得碩士學位，可謂學有專精，被上訴人主張其原本之薪資為
        每月四萬八千五百七十五元，業經提出所得稅扣繳憑單影本一份為證，以一
        位建築研究所畢業之碩士月收入四萬餘元，可謂與實際情形相當，被上訴人
        提出之所得稅扣繳憑單不過作為參考資料，上訴人主張被上訴人每月之薪資
        未達前揭金額（係包含年終獎金）請求向扣繳單位查明，因工作收入之減少
        係以被害人在通常情形下可能取得之收入為標準，並非以現有之收入為依據
        ，亦非以一時一地之工作收入為準，自無查明被上訴人原有收入之必要。以
        被上訴人之建築專業經歷，在通常情形下取得月收入四萬八千五百七十五元
        並不困難，因此次車禍造成其顱骨骨折、硬腦膜上血腫之傷害，手術後仍有
        頭暈、無法集中精神、記憶力差、顱骨變形等腦傷後遺症而無法工作，被上
        訴人請求十個月之工作損失，原法院係於九十一年三月二十九日宣判，距離
        車禍之八十八年十月底已一年餘，被上訴人僅請求十個月計四十八萬五千七
        百五十元之工作損失，自屬相當，應予准許。
      (4)精神慰撫金部分：
        上訴人請求被上訴人本人到庭以證明其顱骨變形之程度，惟國立台灣大學醫
        學院附設醫院乃國內首屈一指之醫學中心，其所出具之診斷書已記載明確，
        無庸置疑，自無通知被上訴人本人到庭之必要。爰審酌被上訴人係八十年畢
        業於國立成功大學建築系，畢業後考上國立成功大學建築研究所，八十四年
        取得碩士學位，因上訴人之疏忽，造成被上訴人顱骨骨折，硬腦膜上血腫之
        傷害，經手術後仍有頭暈、無法集中精神、記憶力差、顱骨變形等腦傷後遺
        症，且精神上有易於焦慮之狀態，必須接受精神科醫師之治療，被上訴人係
        五十七年次正值適婚年齡，其顱骨變形，外貌之改變，對人際關係衡有影響
        ，其精神上之痛苦非比尋常。上訴人為六十年次，肇事時為大學四年級學生
        年輕力壯，在行人穿越道上撞傷被上訴人，過失非輕。審酌兩造之身分、地
        位、經濟能力、過失程度、被上訴人所受之損害等一切情狀，被上訴人請求
        精神慰撫金二百萬元尚屬相當，應予准許。
六、綜上所述，上訴人所辯均無可取，被上訴人基於侵權行為之法律關係，請求上訴
    人給付二百五十三萬六千一百九十一元部分（26241＋4200＋20000＋485750＋
    0000000＝0000000），為有理由，應予准許。是則原審於此範圍內附加法定遲延
    利息判命上訴人如數給付，於法並無違誤。上訴意旨指摘原判決不當，求予廢棄
    改判，為無理由，應予駁回。
七、據上論結，本件上訴為無理由，依民事訴訟法第三百八十五條第一項前段、第四
    百六十三條、第四百四十九條第一項、第七十八條，判決如主文。
中　　　華　　　民　　　國　　九十一　　年　　　十　　　月　　  三十　　日
　　　　　　　　　　　　　　　　　民事第九庭
　　　　　　　　　　　　　　　　　　　審判長法　官　吳　謙　仁
　　　　　　　　　　　　　　　　　　　　　　法　官　魏　大　喨
　　　　　　　　　　　　　　　　　　　　　　法　官　蘇　瑞　華
右正本係照原本作成。
如不服本判決，應於收受送達後二十日內向本院提出上訴書狀，其未表明上訴理由者
，應於提出上訴後二十日內向本院補提理由書狀（均須按他造當事人之人數附繕本）
上訴時應提出委任律師或具有律師資格之人之委任狀；委任有律師資格者，另應附具
律師及格證書及釋明委任人與受任人有民事訴訟法第四百六十六條之一第一項但書或
第二項（詳附註）所定關係之釋明文書影本。
中　　　華　　　民　　　國　　九十一　　年　　十一　　　月　　　七　　　日
　　　　　　　　　　　　　　　　　　　　　　書記官　賴　以　真
附註：
民事訴訟法第四百六十六條之一（第一項、第二項）：
對於第二審判決上訴，上訴人應委任律師為訴訟代理人。但上訴人或其法定代理人具
有律師資格者，不在此限。
上訴人之配偶、三親等內之血親、二親等內之姻親，或上訴人為法人、中央或地方機
關時，其所屬專任人員具有律師資格並經法院認為適當者，亦得為第三審訴訟代理人
。
